【裁判字號】    92,訴,201
【裁判日期】    920430
【裁判案由】    清償借款
【裁判全文】
臺灣彰化地方法院民事判決                          九十二年度訴字第二○一號
    原      告  乙○○
?
    訴訟代理人  趙惠如律師
    被      告  甲○○      住.
    訴訟代理人  林永山律師
右當事人間請求清償借款事件，本院判決如左：
    主      文
被告應給付原告新台幣壹佰肆拾肆萬元，及自民國九十二年二月二十三日起至清償日
止按年息百分之五計算之利息。
訴訟費用由被告負擔。
本判決於原告以新台幣肆拾捌萬元供擔保後得假執行。但被告如於假執行程序實施前
，以新台幣壹佰肆拾肆萬元為原告預供擔保，得免為假執行。
    事      實
甲、原告方面：
  一、聲明：如主文所示。
  二、陳述：
    (一)被告於民國 (下同)八十八、八十九年間陸續向原告借款新台幣 (下同)二百
        七十四萬元，兩造曾於九十年七月二十五日就上開債務清償期限協商，原告
        同意被告自簽約之日起每月十五日清償十萬元，至清償完畢止，並約定被告
        如有一期未按時給付，該項債務視為全部到期，原告得請求一次全部清償。
        詎被告於九十一年二月份及自九十一年十月份起未依約給付，經原告屢次催
        討，被告均置之不理，迄今尚欠一百四十四萬元未還，爰依民法第四百七十
        八條規定及該和解契約提起本訴。
    (二)對被告抗辯之陳述：
    １、原告否認和解契約書記載之款項為賭債，被告應就該款項為賭債之事實負舉
        證責任。況被告若向原告借款簽六合彩，亦與原告無關。另依和解契約書內
        容，被告借款時間為八十八、八十九年間，而被告抗辯為賭債之簽賭時間為
        九十年二月間以後，時間並不相符。
    ２、依民事訴訟法第三百五十八條第一項規定，私文書經本人簽名者，推定為真
        正，而系爭和解契約書既經被告自承為真正，該和解書記載被告陸續向原告
        借款二百七十四萬元，即係真正，被告抗辯稱係賭債，並非借貸，自應由被
        告負舉證責任。
    ３、原告自認曾收受被告交付之十紙支票，但該支票係為清償借款之用，僅三紙
        兌現，其餘均退票。另原告並無小名為「小雯」，被告自行在支票票根填載
        「小雯」，僅為與其自行書寫之簽賭明細比對，以達混淆視聽之目的。
  三、證據：提出和解契約書影本一件為證。
乙、被告方面：
  一、聲明：
    (一)原告之訴及其假執行之聲請均駁回。
    (二)訴訟費用由原告負擔。
    (三)如受不利判決，願供擔保請准免為假執行。
  二、陳述：
    (一)民法金錢消費借貸契約為要物契約，以金錢交付為生效要件，依原告提出之
        和解契約僅稱被告向原告陸續借貸二百七十四萬元，並無金錢交付之證明，
        原告自應就主張借款及金錢交付之事實負舉證責任，即原告應交待其交付金
        額數量、日期、來源及清償期，且若原告陸續借款與被告，被告均無任何還
        款，於情原告怎會再貸與金額予被告達二百七十四萬元之多，使自己有無法
        受償之危險，故單憑和解契約，原告是否真正借款與被告之事實，應由原告
        負舉證責任。
    (二)被告對原告提出和解契約書之形式真正不爭執，但原告提出和解契約所載金
        額係被告向原告簽賭六合彩之賭債，兩造以一星期計算輸贏，被告如果賭贏
        ，原告則匯款至被告在鹿港信用合作社00000000000000號帳
        戶，如被告賭輸，被告即開立發票人林秀玲之支票支付，自九十年二月十三
        日起至九十年三月二十日止，原告曾多次匯款至被告上開帳戶，被告亦曾多
        次交付支票予原告，並有被告之手札  (記事本)及支票存根可稽，其中「小
        雯」係指原告乙○○，而被告交付之支票僅九十年三月九日三十九萬元、九
        十年三月七日六萬五千二百元、九十年三月十六日三十五萬元有兌付，其餘
        均未兌現。另被告簽賭六合彩部分，亦有簽賭記載─九十年二月二十日、同
        年月二十七日、同年三月一日、同年月六日、同年月八日、同年月十三日、
        同年月十五日及同年月二十日，而二百七十四萬元賭債係退票金額：同年三
        月二十三日三十五萬元、同年三月三十一日三十五萬元、同年四月七日三十
        五萬元、同年四月二十八日三十五萬元、同年五月十九日三十五萬元、同年
        六月二日三十萬元、同年六月二十三日三十萬元，及同年三月二十日輸二十
        一萬七千六百五十七元未開票，同年三月二十二日輸十幾萬元無可考，合計
        二百七十四萬元。
    (三)被告自八十八、八十九年間即開始向原告簽賭，而和解契約書於九十年七月
        間作成，當時是原告寫好內容要被告簽名，被告並未細閱，且二百七十四萬
        元是被告自八十八、八十九、九十年間積欠原告賭債之總額。
    (四)依被告提出之資料是不可能臨時杜撰而來，況支票之金額與手札記載之金額
        亦相符，足見系爭款項為賭債甚明。
  三、證據：提出鹿港信用合作社帳戶明細節錄影本一件、手札影本一件、支票存根
      影本十件及簽賭金額計算表影本一件為證。
    理      由
一、本件原告起訴主張被告於八十八、八十九年間陸續向原告借款二百七十四萬元，
    兩造於九十年七月二十五日就上開債務清償期限協商後達成和解，原告同意被告
    自簽約之日起每月十五日清償十萬元，至清償完畢止，並約定被告如有一期未按
    時給付，該項債務視為全部到期，而被告於九十一年二月份及自九十一年十月份
    起未依約給付，迄今尚欠一百四十四萬元未還，爰依民法第四百七十八條規定及
    該和解契約請求被告清償借款等情。被告則以原告提出之和解契約書記載被告向
    原告陸續借貸二百七十四萬元，並無金錢交付之證明，原告自應就主張借款及金
    錢交付之事實負舉證責任，且被告對原告提出和解契約書之形式真正固不爭執，
    但該和解契約書記載之金額係被告向原告簽賭六合彩之賭債，原告不得請求等語
    置辯。
二、原告主張被告曾積欠原告款項二百七十四萬元未還，兩造於九十年七月二十五日
    就上開債務達成和解，原告同意被告自簽約之日起每月十五日清償十萬元，至清
    償完畢止，並約定被告如有一期未按時給付，該項債務視為全部到期，而被告於
    九十一年二月份及自九十一年十月份起未依約給付，迄今尚欠一百四十四萬元未
    還之事實，已據原告提出和解契約書影本一件為憑，核屬相符，被告除抗辯稱該
    款項為賭債外，其餘並不爭執，原告此部分之主張自堪信為真實。
三、被告固抗辯稱和解契約書記載之款項為賭債，及原告應就借貸關係之真正負舉證
    責任云云，惟查：
  (一)按稱和解者，謂當事人約定，互相讓步，以終止爭執或防止爭執發生之契約。
      又和解有使當事人所拋棄之權利消滅及使當事人取得和解契約所訂明權利之效
      力。民法第七百三十六條及第七百三十七條分別定有明文。故和解契約成立後
      ，應依該和解契約創設之法律關係以定當事人間之債權及債務關係。兩造當事
      人均應受該契約之拘束，不得再就和解前之法律關係再行主張。至於和解成立
      以前之法律關係如何，概置不問 (參見最高法院七十二年度台上字第九四０號
      及九十一年度台聲字第二九六號等裁判意旨)。本件兩造於九十年七月二十五
      日簽訂系爭和解契約書，該和解契約書記載被告曾向原告借款二百七十四萬元
      ，被告同意依和解條件分期清償乙節，為兩造一致不爭執，則依首揭法條規定
      及最高法院裁判意旨，該和解契約書已確定兩造間之法律關係為「被告曾向原
      告『借款』二百七十四萬元，迄至簽訂和解契約時尚未清償」，即兩造間達成
      和解時，被告就該款項之法律關係為「借款」及應清償之金額已無爭議甚明。
      況依民事訴訟法第三百五十八條第一項規定：「私文書經本人簽名者，推定為
      真正」，被告既就兩造間曾成立和解契約及系爭和解契約書簽名之真正各情自
      認在卷，原告對系爭和解契約書之形式上真正及記載文字明確部分，自毋庸負
      舉證責任，被告事後否認該和解契約書記載內容之真正，即應由主張有利事實
      之被告負舉證責任，始為適法。詎被告猶要求原告就兩造間之借貸關係是否成
      立負舉證責任，尚嫌無憑。
  (二)被告雖抗辯稱系爭和解契約書記載之金額二百七十四萬元為賭債云云，並提出
      被告親自書寫之手札、支票票根及簽賭明細表為其依據，然原告除自承曾收受
      十紙支票外，其餘均否認之，此部分自應由主張該項有利事實之原告負舉證責
      任。又依原告提出上開手札、支票票根及簽賭資料記載之時間均為九十年二、
      三月間，與系爭和解契約書記載借貸之時間為八十八年及八十九年間，即有不
      符，被告復抗辯稱該和解契約書是原告寫好內容要被告簽名，被告並未細閱云
      云，並未舉證以實其說，尚難遽信為真。另被告抗辯稱二百七十四萬元是被告
      自八十八、八十九、九十年間積欠原告賭債之總額云云 (參見九十二年三月二
      十一日言詞辯論筆錄)，此與被告於當日提出答辯書狀理由四記載之簽賭時間
      亦有不合，則被告究竟於何時向原告簽賭六合彩？積欠之六合彩賭債總額二百
      七十四萬元究係如何累計，均應由被告提出具體證據資料證明之，始屬正當。
      至原告自承曾收受被告交付之十紙支票部分，僅能證明兩造間確有金錢往來而
      已，但無法證明該部分之金錢往來即為六合彩「賭債」，從而被告就其抗辯事
      實提出之證據資料，無從認定其抗辯屬實，不足採信。
四、綜上所述，被告既對系爭和解契約書之真正不爭執，復無法舉證證明該和解契約
    書記載之款項為賭債，則原告依據系爭和解契約書及民法消費借貸契約法律關係
    訴請被告給付借款一百四十四萬元，及自起訴狀繕本送達被告翌日即九十二年二
    月二十三日起至清償日止之法定遲延利息，洵屬有據，應予准許。
五、又兩造分別陳明願供擔保聲請宣告假執行或免為假執行，核與法律規定相符，爰
    分別酌定相當擔保金額宣告之。
六、結論：本件原告之訴為有理由，並依民事訴訟法第七十八條、第三百九十條第二
    項、第三百九十二條，判決如主文。
中      華      民      國    九十二    年      四      月     三十     日
                                    臺灣彰化地方法院民事第一庭
                                        法      官    林    金    灶
右為正本係照原本作成。
如對本判決上訴，應於判決送達後二十日內向本院提出上訴狀。
中      華      民      國    九十二    年      四      月     三十     日
                                        法院書記官    莊    何    江


司法院資訊處製作；財團法人民間司法改革基金會備份。
